【裁判字號】    95,上易,1464
【裁判日期】    950822
【裁判案由】    妨害公務
【裁判全文】
臺灣高等法院刑事判決                95年度上易字第1464號
上  訴  人
即  被  告  乙○○
選任辯護人  陳志勇律師
上列上訴人因妨害公務案件，不服臺灣桃園地方法院93年度易字
第801號，中華民國95年6月20日第一審判決（起訴案號：臺灣桃
園地方法院檢察署93年度偵字第7678號），提起上訴，本院判決
如下：
    主  文
原判決關於妨害公務及傷害部分均撤銷。
乙○○對於公務員依法執行職務時，施強暴，處有期徒刑肆月，
如易科罰金，以參佰元折算壹日。
    事  實
一、乙○○因長期飲酒，約自民國88年起即出現聽幻覺、體幻覺
    、被害妄想等症狀，並因此有情緒及行為之表現，繼而出現
    妄想性解釋身邊周遭事務、失眠、社會功能失調等情形，已
    罹患酒精性精神病，且有酒精依賴。93年5月3日13時30分許
    ，因酒後病情發作，依其辨識而行為之能力，已因而顯著降
    低，而達於精神耗弱程度之情況下，持木棍在桃園縣中壢市
    龍城新村40之5號前，砸毀甲○○所有車牌號碼V4-1790號自
    用小客車之車窗玻璃（毀損部分，於警詢時表明不願告訴，
    未據起訴），甲○○見狀遂報警處理。桃園縣政府警察局中
    壢分局龍興派出所警員丙○○、郭明欽於接獲勤務中心通報
    後，隨於同日13時40分許，著制服扺達前述現場，先制止乙○○翻越圍牆，以免其傷及隔壁社區之某居民，乙○○罷手
    後就警員要求其出示身分證明文件及配合調查，均未予置理
    ，並即返回其位於中壢市龍城新村40之6號之住處。丙○○
    見乙○○已然酒醉，且其住處1樓尚置有菜刀3把，為免進入
    其住處時發生危險，遂於同所警員丁○○等二人經通知前來
    支援時，始相偕進入乙○○上開住處之2樓，由丁○○趨前
    以右手搭於乙○○之右肩，並請其隨同至派出所製作筆錄，
    以協助調查。詎乙○○明知丁○○、丙○○係依法執行職務
    之公務員，竟基於妨害公務之犯意，猝然轉身以右手毆擊丁○○之胸口一拳（傷害部分，未經告訴，亦未據起訴），丙○○見狀上前欲以現行犯將其逮捕時，乙○○又以揮舞雙手
    之方式抗拒，使丙○○因此受有兩側前臂多處擦傷及瘀傷之
    傷害（傷害部分，業於原審時撤回告訴），而接續對於依法
    執行職務之警員丁○○、丙○○施以強暴。嗣經在場員警合
    力始將其逮捕，並測得其呼氣酒精濃度，猶高達每公升0.86
    毫克，而悉上情。
二、案經桃園縣政府警察局中壢分局報告臺灣桃園地方法院檢察
    署檢察官偵查起訴。
    理  由
一、訊據被告乙○○雖對於上揭時地，持木棍砸損甲○○所有自
    用小客車之情事坦承不諱，惟矢口否認有何妨害公務犯行，
    辯稱：並未毆打警員，當時在其住處2樓整理相簿、存摺等
    物品，警員請其去派出所，其心想隔壁不提出告訴，沒有必
    要到警局，便繼續整理東西，詎此時即有警員從背後踹其一
    腳，其左臉頰並因此撞及小桌櫃之把手而受傷，其只是平民
    ，怎麼敢打警員云云。
二、惟查：
（一）上揭事實，業據證人丙○○警員於原審證稱：「我是接獲
      指揮中心的通知，我趕至現場時看到該車左邊車窗被打破
      ，被害人跟我們講是遭隔壁鄰居持木棒之類的東西敲破玻
      璃，我們就到隔壁被告家詢問他，他不理會我們，他的房
      子旁邊有隔一道牆，牆的另一邊是社區，該社區民眾告訴
      我們被告有將廢棄桌椅丟過牆，丟到他們那邊去，差點丟
      到他們，我有探頭過去看，牆的另一邊確實有桌椅散落，
      隔壁的社區那邊的人向我們反應後，被告就準備要翻牆過
      去，應是要打他的樣子，我們就制止被告，我一個同事就
      拉被告下來……」「……之後民眾走了，被告也進到他的
      屋內，我們在門口等，並問他車窗是不是他打破的，被告
      就不理會警察，繼續在屋內拆一些東西，我們請被告出示
      證件，因為鄰居本來要提出毀損的告訴，我們要資料登記
      ，並查詢身分，但被告不理會我們，我們怕被告會再毀損
      其他民眾的物品，因為被告自己也不願意出示證件，供我
      們查證，基於保護被告的立場，我們就請被告回派出所」
      「（之後你們有跟著進入屋內嗎？）有，我們請被告出來
      ，被告也不願意出來，所以我們就請警網開警車過來支援
      ，要載被告走」「（你要帶被告回警察局的目的是為了保
      護其他民眾？）是，還有被告個人的安全，因為被告當時
      （酒）喝了蠻醉的」「我們請警網來的時候，原本是要帶
      被告回去的，結果被告就出手打丁○○胸部一拳」「他打
      同事，我們見狀就要逮捕他，當時現場包括我總共有4個
      人，原本我是跟郭明欽先到現場處理，後來我跟同事把被
      告制服在地上。我看到被告打了丁○○一拳之後，我就上
      前要逮捕被告，結果被告就抗拒，就出手」「（最後你是
      在屋內的何處逮捕被告？）在2樓，被告跑到2樓」「（進
      入屋內的警員只有你和丁○○？）總共有4位」「因為被
      告在1樓時有擺了3把菜刀，所以我們當然需要優勢警力，
      而且在1樓叫他時，他都不回應，後來4個人都有到2樓」
      「（所以你們逮捕被告的原因是因為被告打了丁○○一拳
      ，而以現行犯逮捕？）是」「（你身上有受傷？）就是要
      逮捕被告之前，被告有抗拒，有敲擊到我的手」「（報案
      的車主在現場有無告訴你毀損的案件要找被告在私下談，
      不告了？）在現場車主是沒有講，是到了派出所作筆錄時
      ，他才講基於鄰居的關係，他怕事後被告找他麻煩，乾脆
      不要告了」「（被告回派出所時，發現臉頰受傷，是如何
      受傷？）是因為我們將被告壓制在地上時，他的臉在晃動
      ，跟地面磨擦造成的傷痕」（見原審卷(二)第79至81頁）、
      「（當丁○○後來到屋內要請被告回派出所時，你說被告
      有揮手攻擊丁○○，你是親眼目睹嗎？）是」「（打到何
      部位？）胸口，當時丁○○是搭著被告肩膀，說『走，我
      們回派出所』，被告就順手打了他的胸口」「（被告用哪
      手打？）右手」「用拳頭打」「……他有敲到我的手，在
      我上前要逮捕被告時，被告雙手在揮舞」等語綦詳（見原
      審卷(二)第84頁）。證人丁○○警員亦於原審證稱：「我到
      現場後，有同事告之被告毀損哪一部車子，鄰居當時也在
      場，我們就在外面喊被告，但無人應答，鄰居說被告在屋
      內」「（你們後來進入被告屋內目的為何？）我們是要請
      被告回派出所說明為何毀損他車輛」「（為何最後會逮捕
      被告？）因為被告攻擊我」（見原審卷(二)第92頁）「當時
      進入屋內樓下有擺很多刀械，我們上到2樓，看到被告在
      撕信件……」（見原審卷(二)第93頁）、「被告本來是蹲著
      ，後來我們趨近後被告就站起來，我先告訴被告為何將鄰
      居的車子毀損，要被告回派出所製作筆錄，被告就回頭轉
      身朝我心窩打了一下」「（當你趨近後被告時，被告起身
      轉身過來朝你心窩打了一拳，在此之前你的手有無碰到被
      告身體？）被告起身後，我的手有搭在被告的肩上」「我
      是用右手搭被告的右肩」（見原審卷(二)第95至96頁）、「
      （當時被告是呈酒醉狀態嗎？）有聞到很濃的酒味，但我
      們進入2樓時被告並沒有發酒瘋的情形」「換言之你的印
      象就是同事要逮捕被告時，被告有揮手抗拒逮捕？）是」
      「抓到被告的手要上他手銬，被告就一直掙脫，我們就把
      被告壓制在地上」「當時車主在現場並沒有說不告，後來
      車主也有來派出所製作筆錄，至於車主是否不告我根本不
      知道，如果在現場車主就說不告的話，我們早就離開了，
      且屋內時根本沒有人踹被告一腳」等語明確（見原審卷(二)
      第97至98頁），並有華揚醫院出具之診斷證明書記載丙○○受有兩側前臂多處擦傷及瘀傷在卷可稽（見偵查卷第9
      頁）。
（二）而證人丙○○、丁○○經原審隔離行交互詰問時，就證人
      丁○○於案發時係由何方向趨近被告一節，所述雖有不同
      ，但就證人丁○○係右手搭被告右肩，並請被告回派出所
      協助調查時，突遭被告以右拳毆擊其胸口、被告嗣後係以
      揮舞雙手之方式抗拒逮捕及被害車主甲○○當場未曾表明
      不欲告訴等重要情節，其二人之證述則屬一致，足徵其等
      證詞應非虛構，而可採信。是辯護意旨徒憑證人丙○○、
      丁○○就上述細節部分之證述不一，即逕認其等所為證言
      均不足採云云，自非有據。至被告所辯，既與上開事證有
      悖，顯屬事後卸責之詞，亦難採憑。
（三）被告另辯以：警員丁○○突以身體靠近被告，將右手搭被
      告右肩上，要求被告隨同回派出所，此舉已侵犯被告身體
      之自由，被告於此種情狀下，本能地轉向丁○○朝其正面
      胸部揮一拳，以將其身體推開，此乃正當之防衛行為，警
      員丁○○等人未依法執行職務，被告出於本能之防衛行為
      ，並無妨害公務之犯意，且警員丙○○進行逮捕時，被告
      只是本能地揮舞雙手，並未對該警員施以強暴、脅迫之攻
      擊行為，實無構成妨害公務罪之餘地云云。惟按警察職權
      ，係指警察為達成其法定任務，於執行職務時，依法採取
      查證身分、鑑識身分、蒐集資料、通知、管束、驅離、直
      接強制、物之扣留、保管、變賣、拍賣、銷毀、使用、處
      置、限制使用、進入住宅、建築物、公共場所、公眾得出
      入場所或其他必要之公權力之具體措施，警察職權行使法
      第2條第2項定有明文。又刑法第135條之妨害公務罪，所
      稱之「強暴」，係指一切有形之物理力之行使而言，不問
      其係對人或對物為之，均包括在內，申言之，行為人之強
      暴行為，並不限於對公務員身體直接實施暴力，凡以公務
      員為目標，而對物或他人實施暴力因而產生積極妨害公務
      員執行職務者均屬之。查本案警員丙○○、丁○○於案發
      時均著制服到場，處理甲○○車輛遭被告毀損一案，此經
      證人丙○○、丁○○（見偵查卷第33至34頁）及甲○○（
      見偵查卷第42至43頁）於偵查中向檢察官證述明確，而被
      告於審理時既自承就案發經過仍記憶清晰，佐以其於警詢
      時對所詢事項均能理解無誤，回答亦能切中問題，顯見被
      告案發時雖有精神耗弱之情狀（詳後述），然就外界事務
      尚非全然缺乏知覺理會及判斷作用，故其對於丙○○、丁○○係前來處理車輛毀損案之警員一節，自難諉為不知。
      而被告當時仍係毀損罪之現行犯，且有丟擲廢棄桌椅至隔
      鄰及要翻牆過去打人之舉動，當時並在酒後病發情況下，
      住處1樓尚置有菜刀3把，則警員丙○○、丁○○為要求被
      告回所協助調查，並避免繼續有何危害之發生，自屬依法
      執行警察職務之行為。被告竟揮拳相向，對依法執行職務
      之警員丁○○施以強暴，已觸犯刑法第135條第1項妨害公
      務罪名，又屬妨害公務罪之現行犯，警員丙○○等人乃進
      而行使刑事訴訟法所賦與對於現行犯之逕行逮捕權，而予
      逮捕，亦屬合法之職權行使。詎被告於警員丙○○趨前依
      法執行逮捕職務時猶揮舞雙手拒抗，使之受有如事實欄所
      示傷勢，並積極妨害該警員職務之執行，顯已施強暴行為
      ，是其有妨害公務之犯意及行為，至為灼然。被告所辯上
      情並不足採，所謂行使正當防衛權云云，尤屬無據。至被
      告請求傳訊證人甲○○以明是否當場即表明不願訴究之意
      ，核無必要。
（四）綜上所述，本件事證明確，被告犯行洵堪認定。
三、論罪部分：
（一）被告行為後，刑法業經修正公布，而於95年7月1日生效施
      行，刑法第135條第1項法定刑中關於罰金之規定，依刑法
      施行法第1條之1：「中華民國94年1月7日刑法修正施行後
      ，刑法分則編所定罰金之貨幣單位為新臺幣」「94年1月7
      日刑法修正時，刑法分則編未修正之條文定有罰金者，自
      94 年1月7日刑法修正施行後，就其所定數額提高為30倍
      。但72年6月26日至94年1月7日新增或修正之條文，就其
      所定數額提高為3倍」，由原先以銀元計算，並依罰金罰
      鍰提高標準條例第1條前段提高10倍之規定，修正為依新
      臺幣計算並提高為30倍，是依行為時之規定對於被告並無
      不利。又易科罰金之折算標準，依修正前刑法第41條第1
      項前段、修正前罰金罰鍰提高標準條例第2條前段（現已
      刪除），以銀元300元即新臺幣900元折算1日。修正後提
      高為以新臺幣1千元、2千元或3千元折算1日。經比較新舊
      法，以行為時之舊法有利於被告，自均應適用修正前之規
      定。
（二）核被告所為，係犯刑法第135條第1項之對於執行職務公務
      員施以強暴罪。又被告對依法執行職務之警員丁○○、丙○○施強暴之行為，係利用同一犯罪機會，在時間、空間
      密接不可分之狀況下，基於同一行為決意接續犯之，雖妨
      害警員二人之執行公務，然僅侵害單一國家法益，仍係成
      立單純一妨害公務罪。
（三）被告經原審法院囑由行政院衛生署桃園療養院施以精神鑑
      定認為：被告約自19歲起開始飲酒，有固定喝酒之習慣，
      約自88年起即出現聽幻覺、體幻覺、被害妄想等症狀，並
      因此有情緒及行為之表現，繼而出現妄想性解釋身邊周遭
      事務、失眠、社會功能失調等情形，已符合酒精性精神病
      、酒精依賴之診斷，並需考慮合併反社會人格違常之診斷
      ，其涉案時之精神狀態，疑達精神耗弱之程度等情，有該
      院95年4月7日桃療醫字第0950001887號函及所附精神鑑定
      報告書在卷可參（見原審卷(二)第106至108頁）。參以被告
      案發時已然酒醉，事後檢測其呼氣酒精濃度，仍高達每公
      升0.86毫克，此據證人丙○○（見原審卷(二)第80頁）、丁○○（見原審卷(二)第97頁）結證如前，復有酒精測試值表
      在卷可稽（見偵查卷第10頁），且被告於警詢及偵查中既
      自承：其案發當日僅因看不順眼，即持木棍毀損甲○○上
      開自用小客車之車窗玻璃之情（見偵查卷第4頁正、反面
      、第32頁），足見其於行為時，其判斷事理及控制行動之
      能力，應已受本身精神疾病之影響，顯然低於普通人，亦
      即依其辨識而行為之能力，已因而顯著降低，已達精神耗
      弱程度，應依刑法第19條第2項減輕其刑。至刑法第19條
      雖亦於被告行為後經修正，而於同年7月1日生效施行，惟
      僅屬用語之明確及法理之明文化，並無新舊法比較之問題
      。
四、原審認被告所犯罪證明確，予以論罪科刑，固非無見。惟查
    ：檢察官或自訴人如以實質上一罪或裁判上一罪起訴，因在
    訴訟上只有一個訴權，基於審判不可分之原則，其一部判決
    效力及於全部，法院如認一部成立犯罪，其他被訴部分不能
    證明犯罪時，僅能為單一主文之有罪判決，其不能證明犯罪
    之部分，於判決理由內說明因係被訴實質上或裁判上一罪，
    故不另為無罪諭知之旨，即為已足，不得強行割裂為一部有
    罪一部無罪之判決（90年度台上字第3263號、91年度台上字
    第3983號、93年度台上字第5631號判決參照）。又起訴事實
    中有一行為而觸犯數個罪名，或互有手段結果之關係者，雖
    其中某行為經諭知無罪或有罪，而當事人僅就其他之諭知有
    罪或無罪部分，提起上訴時，因審判不可分之關係，依刑事
    訴訟法第348條第2項之規定，其有關係之部分，視為亦已上
    訴，上訴審自應就全部起訴事實為適當之判決（最高法院29
    年上字第3382號判例、48年度台上字第670號、81年度台上
    字第6255號判決參照）。本件被告就原審判處妨害公務部分
    提起上訴，應認就如成立即有想像競合關係之傷害部分亦已
    上訴，本院應均予審究。原判決就被告施強暴以傷害丙○○
    警員而妨害公務犯行，傷害部分因據告訴人丙○○於原審撤
    回告訴（見原審卷(二)第91頁），而另諭知不受理之判決。然
    此傷害部分與施強暴而妨害公務，屬一行為而觸犯數罪名之
    想像競合關係，告訴人撤回告訴，僅須於理由內說明不另為
    不受理之諭知即可，不可割裂另為不受理之判決，故原判決
    就此部分另為不受理之諭知，自有未合。被告上訴，否認妨
    害公務犯行，雖無理由，惟原判決既有可議，自應由本院就
    原判決妨害公務及傷害部分均予撤銷，並依法予以改判。
五、爰審酌被告犯罪之動機、目的、手段、所生危害，又警員乃
    國家公權力作用之終極屏障，是其依法執行職務時，顯具不
    容挑戰性，對警員施暴，自屬對國家公權力之侵害，被告犯
    後又飾詞卸責，惟因罹患酒精性精神病而於行為時已達精神
    耗弱，且違犯情節尚非重大，遭施強暴之一警員未提出傷害
    告訴，另一警員亦於原審撤回傷害之告訴等一切情狀，又檢
    察官於原審就被告所涉妨害公務及侮辱公務員部分併求處被
    告有期徒刑5月（見原審卷(二)第126頁），而侮辱公務員部分
    業經原審判決無罪確定，故認原審予以量處有期徒刑7月，
    尚嫌過重，爰就檢察官求處之刑度酌予減輕，量處如主文所
    示之刑，並諭知易科罰金之折算標準。至被告雖請求為緩刑
    之宣告，然緩刑須斟酌犯罪行為嚴重影響法益、社會治安或
    國家利益之情形及被告之性格、素行、生活經歷、犯罪情狀
    及犯後之態度等。經斟酌被告所犯本件妨害公務罪前揭情狀
    及被告前有多竊盜及違反麻醉藥品管理條例前案紀錄，雖不
    構成累犯，但可見其自制力薄弱，並於本案犯後又於95年5
    月15日涉嫌竊盜案件，並經自白犯罪，而經臺灣板橋地方法
    院檢察署以95年度偵字第14002號起訴在案（參本院被告前
    案紀錄表），認不宜遽予緩刑之宣告。
六、不另為不受理之諭知部分：
（一）公訴意旨另略以：被告於前揭對於執行職務之警員施強暴
      行為之同時，致告訴人即警員丙○○受有兩側前臂多處擦
      傷及瘀傷之傷害，因認被告此部分所為，尚涉有刑法第27
      7條第1項之普通傷害罪嫌。
（二）按告訴乃論之罪，告訴人於第一審辯論終結前得撤回其告
      訴，又告訴經撤回者，法院應諭知不受理之判決，刑事訴
      訟法第238條第1項、第303條第3款定有明文。經查：公訴
      人認被告所涉之刑法第277條第1項傷害罪，依同法第287
      條前段規定，須告訴乃論，茲據告訴人丙○○於原審時當
      庭撤回告訴（見原審卷(二)第91頁），因此部分若成立，即
      與前揭妨害公務屬一行為觸犯數罪名之想像競合關係，故
      不另為不受理之諭知。
據上論斷，應依刑事訴訟法第369條第1項前段、第364條、第299
條第1項前段、刑法第2條第1項前段、第19條第2項、修正前（即
行為時）刑法第135條第1項、第41條第1項前段、罰金罰鍰提高
標準條例第1條前段、修正前（即行為時）第2條，判決如主文。
本案經檢察官郭弘佑到庭執行職務。
中    華    民    國    95    年    8     月    22    日
                  刑事第二庭審判長法  官  蔡國在
                                  法  官  江振義
                                  法  官  王詠寰
以上正本證明與原本無異。
不得上訴。
                                  書記官  駱麗君
中    華    民    國    95    年    8     月    22    日
附錄：本案論罪科刑法條全文
刑法第135條
對於公務員依法執行職務時，施強暴脅迫者，處 3 年以下有期徒
刑、拘役或 3 百元以下罰金。
意圖使公務員執行一定之職務或妨害其依法執行一定之職務或使
公務員辭職，而施強暴脅迫者，亦同。
犯前二項之罪，因而致公務員於死者，處無期徒刑或 7 年以上有
期徒刑；致重傷者，處3年以上、10年以下有期徒刑。


司法院資訊處製作；財團法人民間司法改革基金會備份。
